臺灣臺北地方法院民事判決
110年度訴字第1948號
原      告  劉振鎰
            劉振輝
            劉瑋哲
共      同
訴訟代理人  王瀅雅律師
被      告  祭祀公業法人臺北市劉德安

法定代理人  劉思漢

訴訟代理人  李茂禎律師
上列當事人間請求確認派下權存在事件，本院於民國110年11月1
9日言詞辯論終結，判決如下：
    主  文
確認原告劉振鎰、劉振輝、劉瑋哲對被告祭祀公業法人臺北市劉
德安派下權存在。
訴訟費用由被告負擔。
    事實及理由
壹、程序方面： 
    按確認法律關係之訴，非原告有即受確認判決之法律上利益
    者，不得提起之，民事訴訟法第247條第1項前段定有明文。
    又所謂即受確認判決之法律上利益，係指法律關係之存否不
    明確，原告主觀上認其在法律上之地位有不安之狀態存在，
    且此種不安之狀態，能以確認判決將之除去者而言（最高法
    院52年台上字第1240號裁判意旨參照）。查本件原告主張其
    為被告祭祀公業法人臺北市劉德安之派下員，對被告有派下
    權存在，然為被告所否認，至今未將原告列為派下員，此有
    臺北市政府民政局110年3月5日北市民宗字第1106012103號
    函檢附之被告派下現員名冊、派下全員系統表可稽（見本院
    卷第101頁至第121頁），則原告對被告是否有派下權存在，
    於兩造間陷於存否不明之狀態，而此不明之狀態將致原告於
    私法地位上處於不安定之情狀，且能以本件確認判決將之除
    去，則原告提起本件確認之訴，應認有確認利益，於法並無
    不合。
貳、實體方面：
一、原告起訴主張：
　㈠依臺北市政府於民國58年間公告之祭祀公業劉德安派下權繼
    承慣例，凡是劉德安之直系血親卑親屬之男性，而戶籍登記
    為劉姓者，均得享有被告之派下權。而依原告所提出之戶籍
    資料，可知原告之先祖劉宗興為劉番之長男，再依劉氏家譜
    德安公派譜記載，劉番之父為劉瑞卯，劉瑞卯則為劉德安次
    子劉有植之四子，可證明原告均為劉德安之後代；又依上開
    劉氏家譜德安公派譜之「同山劉氏家譜世系」記載，劉德安
    之先祖可溯源至劉毅齋，而原告劉瑋哲之父劉振鴻（已歿）
    、原告劉振輝、劉振鎰皆為祭祀公業劉毅齋之派下員，並於
    派下全員系統表中列於劉秉霢（即劉德安）此脈之後，亦可
    證明原告確為劉德安之後代，應有被告之派下權，然原告多
    年屢次請求被告將原告申報登記為派下員，均遭拒絕，故爰
    依民事訴訟法第247條第1項規定，提起本件確認之訴。
　㈡綜上所述，並聲明：
　1.確認原告劉振鎰、劉振輝、劉瑋哲對被告祭祀公業法人臺北
    市劉德安派下權存在。
　2.訴訟費用由被告負擔。　
二、被告答辯主張：
　㈠被告之派下全員系統表於58年申報、公告完成，設立人劉有
    植該房以下，有劉瑞池、劉瑞省、劉瑞雲3名兒子，並未列
    劉瑞卯為劉有植之子，而依原告所提出之戶籍資料，分別出
    現2位劉連明，而2位劉連明記載之父母姓名、出生別、出生
    年月日均不相同，應係不同人，無法證明劉連明為劉塗樹之
    養子；至於劉氏家譜德安公派譜並非官方資料，何人所為不
    得而知，資料正確性難以確保，且依該派譜第147頁記載，
    劉瑞卯享年20歲，未娶，則劉宗興顯非劉瑞卯之子孫；再者
    ，祭祀公業劉毅齋派下全員系統表，與被告無涉，是依原告
    所提證據，尚難認原告得依繼承慣例取得被告派下權，原告
    本件請求，並無理由。
　㈡綜上所述，並聲明：
　1.原告之訴駁回。
　2.訴訟費用由原告負擔。　
三、經查，依照祭祀公業劉德安派下權繼承慣例，凡是劉德安之
    直系血親卑親屬之男性，而戶籍登記為劉姓者，均得享有被
    告之派下權；另原告劉瑋哲之父劉振鴻（已歿）、原告劉振
    輝、劉振鎰皆為祭祀公業劉毅齋之派下員等情，有臺北市政
    府公告、原告及劉振鴻之戶籍謄本、祭祀公業劉毅齋變動後
    派下現員全員名冊、變動後派下全員系統表等件在卷可稽（
    見本院卷第13頁、第29頁至第35頁、第55頁至第65頁），復
    為兩造所未爭執，是此部分事實堪信為真。至原告主張其等
    均為劉德安之後代，應有被告之派下權等節，則為被告所否
    認，並以前詞置辯，是以，本件所應審究之爭點為：原告是
    否為被告之派下員?對被告是否有派下權存在?
四、本院之判斷：
  ㈠按祭祀公業條例施行前已存在之祭祀公業，其派下員依規約
    定之；無規約或規約未規定者，派下員為設立人及其男系子
    孫（含養子），祭祀公業條例第4條第1項定有明文；復依臺
    北市政府民政局110年3月5日北市民宗字第1106012103號函
    檢附之被告章程，其中第7條規定：「本法人派下員派下權
    之取得與繼承規定如下：一、民國97年6月30日以前，原派
    下員死亡，其繼承變動依祭祀公業劉德安繼承慣例之規定辦
    理。二、民國97年7月1日以後，原派下員死亡，由其直系血
    親卑親屬繼承，有共同承擔祭祀者，得享有本法人之派下權
    。…」（見本院卷第94頁）；再依祭祀公業劉德安派下權繼
    承慣例第1條、第5條分別規定：「凡是劉德安之直系血親卑
    親之男性，而戶籍登記為劉姓者，均得享有本公業派下權。
    」、「養庶子為繼承關係，視同婚生子。」（見本院卷第13
    頁），故可知凡是劉德安之直系血親卑親屬之男性，包含養
    子，而戶籍登記為劉姓者，均為被告之派下員而得享有派下
    權。
　㈡依原告所提出之戶籍資料（見本院卷第17頁至第35頁），可
    知原告劉瑋哲之父劉振鴻、原告劉振輝、劉振鎰3人之父親
    均為劉連明，而劉連明為劉塗樹之螟蛉子即養子，劉塗樹之
    父則為劉宗興，劉宗興之父為劉番，是原告主張其等先祖依
    所提戶籍資料可追溯至劉宗興，而劉宗興為劉番之子乙節，
    應屬有據。被告固辯稱依原告所提之戶籍資料中，分別出現
    2位劉連明，而2位劉連明記載之父母姓名、出生別、出生年
    月日均不相同，應係不同人，且依該等資料無法確認劉連明
    為劉塗樹之養子云云。經查：
　1.觀之本院卷第21頁戶籍資料，其中關於劉連明部分記載：「
    螟蛉子 父 李塗枝 母 李陳氏鳥 出生別 四男 生年月日 大
    正拾五年拾月貳日」、另本卷第25頁戶籍資料，其中關於劉
    連明部分則記載：「出生別 長男 出生年月日 民國拾伍年
    拾貳月貳柒日 父 不詳 母 不詳」，固顯示該2位劉連明所
    登記之父母姓名、出生別、出生年月日並不相同，然依原告
    所提出之光復後除戶戶籍簿冊浮籤記事資料專用頁、「新增
    」專用頁（見本院卷第27頁、第219頁至第221頁），其上分
    別記載「劉連明原出生年月日民國拾伍年拾貳月貳柒日、原
    父母不詳係申報錯誤，民國捌拾年貳月柒日更正為出生年月
    日：民國拾伍年拾月貳日、父：李塗枝、母：李陳鳥」、「
    劉連明原登記出生別長男係誤報民國98年6月9日更正為四男
    。」、「劉連明民國98年6月9日補填養父姓名劉塗樹。」、
    「民國98年6月9日補填養母姓名劉林來富。」，可見上開劉
    連明之戶籍資料原登記雖有不同，然係因申報錯誤所致，嗣
    辦理更正登記後，應屬同一人。
　2.被告雖又辯稱，原告僅係透過更正劉連明之出生年月日及父
    母姓名，並補填養父母資料，以便將2位劉連明進行連結，
    並無證據證明原告所承繼之劉連明與日據時期戶口調查簿所
    載之劉連明為同一人云云。惟按戶籍登記事項錯誤，係因申
    報資料錯誤所致者，應由申請人提出在臺灣地區初次登記戶
    籍或登記戶籍前之戶籍資料，向戶籍地戶政事務所申請更正
    ；戶籍地戶政事務所並依前條規定辦理，此為戶籍法施行細
    則第16條第1款所明訂。而經本院檢附上揭光復後除戶戶籍
    簿冊浮籤記事資料專用頁暨「新增」專用頁等資料，函請臺
    北○○○○○○○○○提供當時辦理更正登記所憑之文件資料，經該
    戶事務所以110年8月18日北市大戶資字第1106005610號函將
    相關資料函覆本院，而經檢視該函所檢附之申請書、准予辦
    理更正登記通知函等資料（見本院卷第287頁至第307頁），
    可知因劉連明之子女即原告劉振輝、劉雪嬌前向戶政機關申
    請就劉連明之出生年月日、父母姓名、出生別為更正，並申
    請補填養父母姓名，經戶政機關認定符合戶籍法施行細則第
    16條規定，並依據日據時期戶口調查簿之記載，而准予辦理
    更正登記，復衡酌戶籍登記攸關人民身分、財產等重大權利
    ，且針對戶籍登記事項錯誤辦理更正，戶籍法施行細則就相
    關程序均已明訂，戶政機關自當依循相關法令規定進行審核
    、辦理，被告空言主張因該等登記更正不甚重要，戶政機關
    僅憑申請人之申請或切結，即准予辦理更正云云，要屬無據
    。
　3.再經本院函詢臺北○○○○○○○○○說明劉連明與劉塗樹之關係，
    並請其提供全戶戶籍資料，經該戶政事務所以110年4月30日
    北市大戶資字第110603182號函覆表示劉連明為劉塗樹之養
    子女，且說明日據時期臺灣之習慣，養子不問其為男與女，
    不論其為過房子，螟蛉子，均取得與親生子女相同之身分（
    見本院卷第227頁），另依該函所檢附之劉塗樹全戶戶籍資
    料（另置於限閱卷內），顯示與劉塗樹同住1戶僅有1位劉連
    明，且劉連明為戶主劉塗樹之螟蛉子即養子，於原戶長劉塗
    樹於48年2月19日死亡，由劉振鴻、原告劉振輝、劉振鎰之
    父劉連明繼為戶長，復經比對臺北○○○○○○○○○於110年8月13
    日以北市大戶資字第1106005470號函檢附之劉連明全戶戶籍
    資料（見本院卷第277頁至第280頁），可知與劉連明同戶者
    ，尚有劉林來富即劉塗樹之配偶，且劉林來富之稱謂欄記載
    為「母」，即劉林來富為戶長劉連明之母親，另劉振鴻、原
    告劉振輝、劉振鎰亦均在同戶，稱謂欄依序記載為「長子」
    、「次子」、「參子」，故可證原告劉振輝、劉振鎰之父與
    原告劉瑋哲之祖父劉連明確為劉塗樹之養子。
　㈢又依原告所提出由祭祀公業劉德安管理委員會編著、出版之
    劉氏家譜德安公派譜，其上記載原告劉瑋哲為19世，劉振鴻
    、原告劉振輝、劉振鎰為18世，劉連明為17世，劉塗樹為16
    世，劉宗興為15世（見本院卷第43頁至第46頁），此均核與
    原告所提出之上開戶籍資料相符，故該派譜所載內容應屬實
    在，被告空言否認該派譜非祭祀公業劉德安管理委員會所製
    作，資料正確性難以確保云云，尚非可採。而依該派譜所示
    ，15世劉宗興為14世劉番（號祖法）之子，14世劉番為13世
    劉瑞卯（字甲夫）之子，13世劉瑞卯為12世劉友植（字高士
    ）之子，12世劉有植為11世劉德安之子（見本院卷第37頁至
    第43頁），可見原告主張其等為劉德安之後代，核屬有據。
    至被告雖辯稱依該派譜第147頁記載，劉瑞卯享年20歲，未
    娶，則劉宗興顯非劉瑞卯之子孫，然該派譜實係記載劉番（
    字祖法）為劉瑞卯（字甲夫）之亦子即養子（見本院卷第43
    頁），自不因劉瑞卯早逝或未娶而影響劉番為其養子，劉宗
    興再為劉番之子，而皆為劉瑞卯子孫之事實。況被告對於劉
    德和為劉德安之子孫，因劉德安之四子劉有柳此房絕嗣，劉
    德和與劉思漢等人乃傳嗣繼承劉有柳此房等節未予爭執（見
    本院卷第352頁），並有被告派下全員系統表、本院94年度
    訴字第3584號、臺灣高等法院95年度上字第196號民事判決
    在卷可稽（見本院卷第113頁至第121頁、第355頁至第368頁
    ），此亦核與劉氏家譜德安公派譜所載劉德和出繼四房劉宗
    杰乙情相符（見本院卷第243頁至第255頁），又依該派譜所
    示，劉德和為劉宗興次子劉永隆之三子，被告既不否認劉德
    和為劉德安之後代子孫，並對被告享有派下權，則原告同為
    劉宗興之子孫，自亦為劉德安之後代，對於被告當有派下權
    存在。
  ㈣此外，再參酌劉氏家譜德安公派譜中所列「同山劉氏家譜世
    系」之記載（見本院卷第47頁至第53頁），可知劉德安為劉
    毅齋之後代，而被告並不爭執原告劉瑋哲之父親劉振鴻、原
    告劉振鎰、劉振輝皆為祭祀公業劉毅齋之派下員，且觀之祭
    祀公業劉毅齋變動後派下全員系統表，劉振鴻、原告劉振輝
    、劉振鎰均係列於劉秉霢（即劉德安）此脈之後（見本院卷
    第63頁），益徵原告主張其等均為劉德安之後代，應有被告
    之派下權乙節，確屬有據。
五、綜上所述，本件原告依民事訴訟法第247條第1項規定，請求
    確認原告對被告之派下權存在，為有理由，應予准許。
六、本件事證已臻明確，兩造其餘主張、陳述及所提之證據暨攻
    擊防禦方法，經本院斟酌後，核與本件判決結果不生影響，
    爰不一一論述，附此敘明。
七、訴訟費用負擔之依據：民事訴訟法第78條。
中　　華　　民　　國　　110 　年　　11　　月　　30　　日
                  民事第五庭    法　官　王唯怡
以上正本係照原本作成。
如對本判決上訴，須於判決送達後20日內向本院提出上訴狀。如
委任律師提起上訴者，應一併繳納上訴審裁判費。
中　　華　　民　　國　　110 　年　　11　　月　　30　　日
                                書記官  鞠云彬